【裁判字號】    97,審小上,3
【裁判日期】    980430
【裁判案由】    給付管理費
【裁判全文】
臺灣臺北地方法院民事裁定             97年度審小上字第3號
上  訴  人  南方藝術宮殿社區管理委員會
法定代理人  甲○○
被上訴人    乙○○
上列當事人間請求給付管理費事件，上訴人對於中華民國97年7
月2日本院新店簡易庭96年度店小字第2769號第一審判決，提起
上訴，本院於民國98年4月10日言詞辯論終結，判決如下：
    主  文
原判決關於駁回上訴人後開第二項之訴部分，及該部分訴訟費用
之裁判均廢棄。
被上訴人應給付上訴人新台幣參萬陸仟元，及自民國九十七年六
月十九日起至清償日止按年息百分之五計算之利息。
其餘上訴駁回。
第一、二審訴訟費用，由被上訴人負擔新台幣壹仟貳佰伍拾元，
餘新台幣壹仟貳佰伍拾元由上訴人負擔。
    事實及理由
一、按第一審之訴訟程序有重大之瑕疵者，第二審法院得廢棄原
    判決，而將該事件發回原法院。但以因維持審級制度認為必
    要時為限。前項情形，應予當事人陳述意見之機會，如兩造
    同意願由第二審法院就該事件為裁判者，應自為判決，民事
    訴訟法第451條第1、2項固有明文，惟前開規定於小額程序
    並無準用之規定（民事訴訟法第436條之32規定參照），是
    小額程序之第一審訴訟程序倘有重大之瑕疵，第二審法院即
    應自為判決，而無從將該事件發回原法院。本件上訴人係於
    民國96年8月24日向本院聲請支付命令，其時上訴人之法定
    代理人雖為陳信宏，但上訴人之法定代理人於96年10月間已
    變更為甲○○，有上訴人提出臺北市政府96年11月8日府都
    建字第09662459600號函附卷可稽，然上訴人訴訟代理人於
    97年2月14日在原審所提出之委任狀仍係由原法定代理人林
    信宏所出具，是本件第一審之訴訟程序顯有未經合法代理之
    重大瑕疵，揆諸前開說明，本件即應由本院自為判決，合先
    敘明。
二、次按對於小額程序之第一審裁判，得上訴或抗告於管轄之地
    方法院，然非以其違背法令為理由，不得為之，民事訴訟法
    第436條之24第1項、第2項定有明文。而上訴狀應記載上訴
    理由，表明下列各款事項：一、原判決所違背之法令及其具
    體內容。二、依訴訟資料可認為原判決有違背法令之具體事
    實，民事訴訟法436條之25亦有明定。本件上訴人主張被上
    訴人所繳納之自救基金，並非管理費之性質，原判決逕以被
    上訴人所繳納之公共基金扣抵被上訴人所積欠之管理費，顯
    係誤用公寓大廈管理條例第18條及第10條第2項之規定，而
    有適用法規不當之情事。核其上訴理由，堪認對於其所主張
    原第一審小額判決違背法令之情事，已有具體之指摘，並已
    揭示該違背法令之法規條項內容，是上訴人提起本件上訴，
    應認為已具備合法要件，亦先敘明。
三、上訴人起訴主張：被上訴人為南方藝術宮殿社區（下稱南方
    社區）之區分所有權人，屬上訴人管理之住戶。又南方社區
    前曾經區分所有權人會議決議所有住戶應按建物之坪數每坪
    新台幣（下同）50元繳納管理費，嗣自94年1月1日起改按每
    坪60元繳納，而被上訴人所有之建物坪數為30坪，原先應繳
    納之管理費為1,500元，自94年1月1日起則應繳納1,800元。
    詎被上訴人自93年5月起至96年7月止，除其中96年1、2月業
    已支付外，餘64,200元管理費迄未清償【12,000（1,500 ×
    8＝12,000，自93年5月起至93年12月止）＋43,200（1,80 0
    ×24＝43,200，自94年1月起至95年12月止＋9,000（1,800
    ×5＝9,000，自96年3月起至96年7月止）＝64,200】，經上
    訴人依法催告，被上訴人仍置之不理。為此，爰依公寓大廈
    管理條例第21條之規定起訴請求被上訴人給付管理費64,200
    元，及自97年6月19日起至清償日止按年息5%計算之利息等
    語（上訴人於原審原係請求被上訴人應給付上訴人67,200元
    ，及自支付命令送達翌日起至清償日止按年息5%計算之利息
    ，嗣於本院撤回93年3、4月管理費共計3,000元之請求，利
    息部分並減縮自原審97年6月18日言詞辯論期日追加請求管
    理費之翌日起算）。
四、被上訴人則以：被上訴人係自94年10月份起方開始未繳納管
    理費，至之前所繳納之管理費，收據並未保留，但被上訴人
    曾於96年10月間將業已繳納管理費之證明文件提示予當時任
    職之總幹事，而該總幹事亦在逾期未繳戶之清冊上註記「切
    」之字樣，意即表示完成結算動作與繳清之事實。又被上訴
    人遷入南方社區時，曾繳交16萬元作為社區基金，該款項自
    可扣抵管理費，倘該款項並非預繳管理費之性質，被上訴人
    並無權利要求上訴人繳納前開16萬元之基金等語置辯。
五、本件原審對於上訴人之請求，判決上訴人全部敗訴，上訴人
    全部聲明不服，求為（一）原判決廢棄。（二）被上訴人應
    給付上訴人64,200元，及自97年6月19日起至清償日止按年
    息5%計算之利息；被上訴人則求為駁回上訴。
六、本件上訴人主張被上訴人為南方社區之區分所有權人，屬上
    訴人管理之住戶。又南方社區前曾經區分所有權人會議決議
    所有住戶應按建物之坪數每坪50元繳納管理費，並自94年1
    月1日起改按每坪60元繳納，而被上訴人所有之建物坪數為
    30坪，原先應繳納之管理費為1,500元，自94年1月1日起則
    應繳納1,800元等情，業據上訴人提出土地及建物登記謄本
    、南方社區管理委員會重要決議摘要、南方社區管理委員會
    會議紀錄（原審卷第11、12、22、81頁）、南方社區第8屆
    區分所有權人大會會議紀錄為證，且為被上訴人所不爭執，
    自堪信為真實。至上訴人主張被上訴人欠繳管理費64,200
    元一節，則為被上訴人所否認，並以前揭情詞置辯。是以，
    本件之爭點即為（一）被上訴人是否已經繳納93年5月起（
    98 年4月10日言詞辯論筆錄誤載為93年3月起）至94年9月止
    之管理費？（二）上訴人得否以84年間繳交16萬元之自救基
    金抵銷上訴人管理費之請求？茲分述如下：
（一）經查，觀諸卷附南方社區逾期未繳戶之清冊（原審卷第42
      頁），其上住戶名稱為被上訴人、期間自92年1月起至94
      年9月止、金額為「－32,100元」之欄位業已註記「切」
      之字樣，而上訴人亦自承：「當時總幹事捲款而逃，管委
      會決議請住戶先作切結，是因為帳很亂先做個結束」等語
      ，足見上訴人當時註記「切」之字樣，即有了結債務之意
      。何況，上訴人於上開期間中之93年3、4月確有繳納管理
      費，有被上訴人提出之管理費收據為證（原審卷第70頁）
      ，且上訴人就此部分亦不爭執，並撤回此部分之請求，益
      證被上訴人在該段期間並非未繳納管理費。準此，上訴人
      當時既同意註記「切」之字樣，而暫時了結該段期間之債
      務，則上訴人嗣後再主張「切」之字樣並非代表被上訴人
      業已繳清管理費之事實，自應就此部分之主張負舉證責任
      ，然上訴人迄本件言詞辯論終結前並未舉證以實其說，是
      上訴人主張被上訴人自93年5月起至94年9月止之管理費尚
      末繳納一節，即無足採。
（二）次查，南方社區於84年間，因建商倒閉而未完成公共設施
      之施作，為能自力完成各項工程，經南方社區84年10月31
      日、84年11月5日第1、2次區分所有權人會議決議，由區
      分所有權人各繳納16萬元作為自救基金，有上開2次區分
      所有權人會議紀錄附卷足憑（原審卷第23、24頁）。又上
      揭自救基金與管理費係分開處理，且上開公共設施工程完
      工後，上訴人已依建物坪數將剩餘款項返還區分所有權人
      ，上訴人返還予被上訴人之金額為31,759元，亦有上訴人
      所提出之南方藝術宮殿監督小組第1次會議紀錄、退還自
      救基金列表、請款簽核單及支票等影本在卷可參（原審卷
      第71、74至79頁）。再參諸被上訴人自承其於94年9月前
      之管理費均已繳納等情，足證被上訴人亦認同自救基金與
      管理費應分開處理，否則被上訴人何以就94年9月前之管
      理費均依社區規約繳納。準此，被上訴人抗辯其於84年間
      所繳納之自救基金係預繳管理費之性質，並爰與上訴人之
      管理費債權抵銷，洵非足採。
七、綜上所述，被上訴人就94年9月前之管理費業已繳納，94年1
    0月以後僅繳納96年1、2月之管理費，是被上訴人迄96年7月
    止尚積欠20個月之管理費共計36,000元。又被上訴人於84年
    間所繳納之自救基金與管理費係分開處理，且上訴人已將完
    工後之剩餘款項返還被上訴人，是被上訴人自不得再以其所
    繳納之自救基金與上訴人之管理費債權抵銷。從而，上訴人
    依公寓大廈管理條例第21條之規定請求上訴人給付管理費36
    ,000 元，及自原審97年6月18日言詞辯論期日追加請求管理
    費之翌日即97年6月19日起至清償日止按年息5%計算之利息
    ，即有理由，應予准許。逾此範圍之請求，即無理由，應予
    駁回。原審就上開應准許部分，為上訴人敗訴之判決，尚有
    未洽，上訴意旨求予廢棄改判，為有理由，爰由本院予以廢
    棄改判如主文第2項所示。至於上訴人之請求不應准許部分
    ，原判決為上訴人敗訴之判決，經核於法並無不合，上訴意
    旨求予廢棄改判，為無理由，應駁回其上訴。
八、兩造其餘之攻擊或防禦方法及未經援用之證據，經本院斟酌
    後，認為均不足以影響本判決之結果，自無逐一詳予論駁之
    必要，併此敘明。
九、本件訴訟費用，確定為如主文第4項所示金額。
十、據上論結，本件上訴為一部有理由，一部無理由，依民事訴
    訟法第436條之32第1項、第2項、第449條第1項、第450條、
    第436條之19第1項、第79條，判決如主文。
中    華    民    國    98    年     4    月    30    日
                 民事第六庭審判長法  官  劉坤典
                                 法  官  賴錦華
                                 法  官  林秀圓
以上正本係照原本作成。
本判決不得上訴。
中    華    民    國    98    年    4    月    30    日
                                 書記官  馮姿蓉


司法院資訊處製作；財團法人民間司法改革基金會備份。
